臺灣高等法院花蓮分院刑事判決　　　　　　　　　　　九十四年度上訴字第二五號
　　上　訴　人　
　　即　被　告　丁○○
　　選任辯護人　邱聰安律師
右上訴人因傷害致死案件，不服臺灣臺東地方法院九十二年度訴字第二五五號，中華
民國九十三年十二月二十七日第一審判決（起訴案號：臺灣臺東地方法院檢察署九十
二年度偵字第二四一一號）提起上訴，本院判決如左：
    主  文
原判決撤銷。
丁○○傷害人之身體，處有期徒刑伍月，如易科罰金，以參佰元折算壹日。
    事  實
一、丁○○於民國九十二年六月十二日上午七時許，偕其母丙○○○至臺東縣海端鄉
    海端村九鄰新武呂三十四號王木宗住處，與王木宗、王妻乙○○共同飲酒，至九
    時許，王木宗夫婦因酒醉入睡，丁○○母子亦行離去。嗣同日晚上八時許，王木
    宗復獨自至丁○○位於同村新武呂十八號之住處客廳內與之飲酒，其間因質問丁○○與其妻乙○○有染乙事，二人遂起爭執，丙○○○聞聲上前勸解，詎丁○○
    仍基於傷害王木宗之犯意，徒手以拳頭正面毆打王木宗頭部、胸部等處，且應注
    意在旁勸解之丙○○○有遭波及之可能，卻疏未注意，而以拳頭揮中丙○○○之
    右眼，致王木宗受有右前胸三乘三公分挫傷、左眼眶六乘六公分瘀青、右上嘴唇
    四乘四公分瘀青之傷害，余阿妹則受有右眼眶瘀血之傷害（過失傷害部分未據告
    訴）。嗣王木宗返家後，於翌（十三）日至臺東縣海端鄉益民診所就診後，於不
    詳時地因酗酒後不慎跌倒受傷，並於同年月十五日至慈濟醫院關山分院、同年月
    十七日分別至馬偕紀念醫院臺東分院、臺東基督教醫院就醫，持續治療至同年月
    十七日晚上十一時三十五分許，因其慢性酗酒、肺炎及疑敗血症最後併發疑腦病
    變、血管凝血不全、出血性肺水腫、最後因呼吸性衰竭而死亡。
二、案經王木宗之妻乙○○、女甲○○、王秀貞訴由臺東縣警察局關山分局報請臺灣
    臺東地方法院檢察署檢察官偵查起訴。
    理  由
一、本件傷害部分業經合法告訴
    按「被害人已死亡者，得由其配偶、直系血親、三親等內之旁系血親、二親等內
    之姻親或家長、家屬告訴。但告訴乃論之罪，不得與被害人明示之意思相反。」
    ，刑事訴訟法第二百三十三條第二項定有明文；又按「告訴乃論之罪，告訴人祇
    須表示訴究之意思為已足，不以明示其所告訴者為何項罪名或言明『告訴』為必
    要，且依其所陳述之事實，客觀上已可認其有訴追之意思，仍屬合法之告訴（最
    高法院九十年度臺上字第七二○五號判決參照）。經查被害人王木宗業已死亡，
    此有臺灣臺東地方法院檢察署相驗屍體證明書一紙在卷可稽，而被害人之妻乙○○與被害人之女甲○○、王秀貞與被害人間分別係配偶、直系血親，其等於被害
    人死亡後取得告訴權，從而渠等於檢察官相驗被害人屍體後訊問時稱：「（問：
    是否要對丁○○提出告訴？）要。」等語（見九十二年六月二十日偵訊筆錄），
    已表示追究被告之意思，依前開說明，本件傷害部分應已合法提出告訴，合先敘
    明。
二、認定犯罪事實所憑之證據及理由：
（一）被告坦承前述事實不諱（見本院九十四年五月三十一日筆錄）。
（二）證人即死者王木宗之妻乙○○證稱：「（問：妳是如何得知王木宗那一天有被
      被告打？）是我先生要斷氣之前，有跟我講說他在丁○○家裡被打，但沒有講
      說是被何人打。」、「（問：妳先生何時回到家裡？）六月十三日凌晨三時多
      。」、「（問：當時妳看到妳先生身體的情形為何？）當時我先生臉部有傷，
      也流血、吐血，肋骨也有斷。」，證人即死者之女甲○○則證稱：伊是在六月
      十三日下午發現王木宗受傷的，受傷情形為眼眶瘀青、嘴角流血、衣服有血跡
      等語（見原審院卷一七九、一九三頁）。
（三）被害人王木宗確於九十三年六月十三日至同年月十七日止，分別至益民診所、
      慈濟醫院關山分院、新生外婦產科、馬偕紀念醫院臺東分院及基督教醫院就醫
      ，及其確受有右前胸三乘三公分挫傷、左眼眶六乘六公分瘀青、右上嘴唇四乘
      四公分瘀青腫脹等傷害，亦分別有上開醫療院所之被害人病歷資料及臺灣臺東
      地方法院檢察署九十二年六月十九日由法醫師何勝銘所為之驗斷書一紙在卷可
      稽，核與證人乙○○所見王木宗由被告住處返家後所受傷勢，及證人甲○○所
      見王木宗於案發翌日之受傷情形均相吻合，足證王木宗確於九十二年六月十二
      日在被告家中遭毆打後受有如上傷害。
（四）
    ａ按被告以外之人於審判外之言詞或書面陳述，除法律有規定者外，不得作為證
      據。為刑事訴訟法第一百五十九條第一項所明文。次按，被告以外之人於檢察
      事務官、司法警察官或司法警察調查中所為之陳述，與審判中不符時，其先前
      之陳述具有較可信之特別情況，且為證明犯罪事實存否所必要者，得為證據，
      刑事訴訟法第一百五十九條之二亦定有明文。查證人丙○○○於警詢時陳稱：
      九十二年六月十二日晚上在住處聽到被告與王木宗發生口角及肢體上的衝突，
      伊帶著酒意到客廳，就看到被告與王木宗互毆，伊勸架時卻被被告打中右眼，
      以致右眼受傷等語（見警卷九頁），於原審則證稱：九十二年六月十二日晚上
      王木宗並未到伊住處，伊沒有看到被告和王木宗打架，右眼的傷是自行跌倒造
      成的等語（見原審卷一六七至一七五頁）。是證人丙○○○於警詢時之供述顯
      與審判中不符，而其供述之內容，關乎被告是否確有毆打王木宗乙情，為證明
      本件犯罪事實存否所必要，是其於警詢時之供述是否得例外地作為證據使用，
      其關鍵乃在於是否具有較可信之特別情況。而所謂的「較可信之特別情況」係
      指先前陳述之背景具有特別情況，而使其較審判中之陳述為可信時，即例外地
      賦予證據能力（參陳運財、王兆鵬等合著，傳聞法則理論與實踐，第一五六頁
      ）。至於是否先前陳述之背景較具有特別情況，則需斟酌個案不同之情形具體
      認定之。本院認應依據陳述人於警詢及本院審理所為陳述時之「外部情況」，
      是否具有可信性，即必須綜合陳述人之觀察、記憶、表達是否正確，及有無虛
      偽陳述之動機加以判斷（參前揭著，第一八七頁）。據此，本院審酌：證人丙○○○雖為布農族原住民，然於審判長直接以國語詢問時，均能瞭解詢問內容
      ，並針對詢問內容應答（見原審卷一七三至一七四頁），其於警、偵訊中之問
      答，自無語意理解之障礙，且其於警局製作上開筆錄時，有女婿陪同在場，於
      偵查中則有表姪王榮富陪同在場，復查無何受有不正訊問之情形，足見應均係
      出於自由意志之陳述，又其在陳述時，尚無時間或動機去編造與知覺事實不一
      致之陳述，而其所述遭被告揮打致眼眶受傷乙情，除與被告警詢中所述相符外
      ，並有照片二幀在卷可佐（見相驗卷第六十三頁），顯見其陳述確與客觀事實
      相符，較之嗣後於原審審理時，因時隔已久，且因被告為其子，有坦護被告動
      機之情況等情相較，應具有較可信之額外保證，則在此一客觀陳述背景下，其
      該次警詢中之陳述，自具有較可信之特別情況，應例外的具有證據能力。
    ｂ雖證人丙○○○於原審訊問時證稱：九十二年六月十二日王木宗並未到伊住處
      喝酒，在警詢時，是因為員警用較嚴厲的口吻，致伊受驚嚇，在偵訊中，是因
      為檢察官說要講實話，伊很緊張，所以才都說有，伊右眼眼眶的傷則是自己跌
      倒撞到門造成的等語（見原審卷一六七至一七五頁）。然而，證人丙○○○為
      被告之母，有迴護被告而為不實陳述之動機，衡以其於警詢及偵查中所為之陳
      述確具有較為可信之特別情形，已如前所述，其上開審判中之證詞證明力顯較
      低弱。且查，證人丙○○○係證稱其眼眶之傷乃因跌倒撞到門所造成的，而被
      告卻供稱：「（問：你是否記得你母親眼睛的傷是什麼時侯發生生的？）是六
      月十三日早上，我母親起來問我說她眼睛很痛，那時才發現她眼睛有瘀青。」
      、「（問：你是否知道你母親眼睛的傷是如何造成的？）不知道。」等語（見
      原審卷二一四頁），然證人丙○○○苟係自行跌倒受傷，又何需詢問被告其眼
      痛緣由？被告又豈有不知其母丙○○○係因何受傷之理？況且，觀諸上開證人
      傷勢之照片，僅在眼眶周圍之臉部凹陷處有瘀青，而於臉上其他諸如臉頰、鼻
      樑等突出部位則無任何傷痕，顯非一般跌倒所能造成之傷勢，反之，其在警詢
      、偵查中所陳述之遭被告揮拳擊中右眼等語，則與上開照片所示傷勢一致，益
      徵證人丙○○○前開警詢、偵查中之陳述較為可信，其審判中之陳述無非迴護
      被告之詞，難以採為有利被告之認定。
（五）綜上所述，被告於本院之自白核與事實相符，堪信為真實。本件事證明確，被
      告普通傷害之犯行，堪予認定。
三、論罪科刑之理由：
（一）核被告所為，係犯刑法第二百七十七條第一項之普通傷害罪。公訴人雖認被告
      毆打王木宗，致王木宗受有胸部挫傷、左眼瘀青、嘴唇瘀青腫脹、背部多處挫
      瘀傷、臀部瘀青等傷害，致因胸部挫傷導致之肺氣血腫及肺出血而死亡，因認
      被告係犯刑法第二百七十七條第二項傷害致死之罪嫌（原審論告時變更法條為
      同法第二百七十六條第一項之過失致死罪嫌）云云。惟按受傷後因病身死，應
      視其病是否因傷所惹起，如係因傷致病，因病致死，則加害者不能辭傷害致人
      於死罪責；如於傷害後另因他病而死，則其因果關係即無聯絡可言，祇能以普
      通傷害論（參照最高法院二十四年度上字第四七一號判例）；而所謂相當因果
      關係，係指依經驗法則，綜合行為當時所存在之一切事實，為客觀之事後審查
      ，認為在一般情形下，有此環境、有此行為之同一條件，均可發生同一之結果
      者，則該條件即為發生結果之相當條件，行為與結果即有相當之因果關係。反
      之若在一般情形下，有此同一條件存在，而依客觀之審查，認為不必皆發生此
      結果者，則該條件與結果並不相當，不過為偶然之事實而已，其行為與結果間
      即無相當因果關係（參照最高法院七十六年度臺上字第一九二號判例）。經查
      ：本件被害人王木宗死亡後並未解剖其屍體，而卷附二份驗斷書就勘驗被害人
      之結果分別記載為：「左眼週青紫六乘六公分、右上唇青紫四乘四公分、右前
      胸青紫三乘三公分。死因為擬內出血，傷害方法待查，自為或他為之判別待查
      。」（九十二年六月十九日何勝銘法醫師出具之驗斷書）、「左眼、左眼眶瘀
      青、嘴唇瘀青、腫脹、胸部兩側多處挫瘀傷，兩腋下、胸外側各有一引流傷口
      各二˙○公分長，背部多處挫瘀傷，右臀瘀青，死因為氣血胸、肺出血。判別
      為他為意外。」（九十二年六月二十日顏順國法醫師出具之驗斷書），對被害
      人之傷勢、死因判別均有所差異，嗣經原審調取被害人生前就醫病歷記錄及Ｘ
      光片送請法務部法醫研究所鑑定結果，則以：「死者死亡前九十二年六月十七
      日十九時四十八分所照Ｘ光片有雙肺部為左下葉及右中肺浸潤，由上林醫院Ｘ
      光片轉載簡圖並無直接支持為血胸或外傷性血胸，且由右下葉尚完整無浸潤，
      亦無法支持為血胸常見之水液波界限狀。縱有左第九肋骨斷裂亦無法支持為外
      力性血胸。死者於上林診所之尚有發燒、癲狀及血小板症等均可為敗血症併
      發血管內凝血不全（ＤＩＣ）致出血性血腫導致血胸病變之可能性，且無法排
      除腦部腦炎等病症之併發症。」、「死者確於九十二年六月十二日有毆打之事
      實，惟縱有受傷亦無法確認死者之死亡原因與互毆有相當因果關係。」、「死
      者無解剖，經由病歷及檢送資料研判死者確於九十二年六月十二日有互毆且頭
      部僅臉部表皮傷無腦神經症狀。經五日後死亡，由死者病程在受傷後尚持續喝
      酒至九十二年六月十四日至死亡前三日才不喝，在醫院內多次主訴跌倒，研判
      死者似無毆打致死之『導因』，導因似應為慢性酗酒、肺炎及疑敗血症最後併
      發疑腦病變、血管內凝血不全、出血性肺水腫、最後因呼吸性衰竭而死亡。似
      無法認定死者王木宗於九十二年六月十二日之互毆與死者之死因有相當因果關
      係。」，此有法務部法醫研究所九十三年九月十七日法醫理字第○九三○○○
      二一一八號函乙份在卷足憑。查被害人王木宗生前確曾多次因酒醉、痛風、跌
      倒等事由至證人何勝銘醫師所開設之新生外婦產科診所就診（自八十四年四月
      十六日起至九十二年六月十七日止共約四十八次），且於九十二年六月十六日
      前往就診時，身上還有酒味，並主訴跌倒等情，業據證人何勝銘證述明確（見
      原審卷二八七至二九六頁），並有新生外婦產科診療記錄單在卷可佐，即卷附
      慈濟醫院關山分院王木宗病歷資料，亦記載死者於九十二年六月十五日前往就
      醫時，曾主訴三天前有滑倒等語。又死者王木宗於九十二年六月十二日遭被告
      毆打後，至同年月十七日死亡前，確實仍續有飲酒情形，亦據證人甲○○及曾
      於同年月十三日與死者一起飲酒之證人余萬吉證述明確（見原審卷二００至二
      ０四頁），再本件經參與相驗之法醫師顏順國到庭證稱：「（問：你在驗斷書
      上面寫病人生前好酗酒，然後再寫他殺，他酗酒有沒有可能造成自發性的出血
      ？）有可能。」等語，及另名參與相驗之法醫師何勝銘亦證稱：「（問：當時
      你按照傷痕來看的話，其傷痕是否為跌倒所造成的？）跌倒是有可能。因為病
      人他酒醉撞來撞去所以是有可能。」、「（問：所謂外力造成〈肺出血〉是指
      那些原因？）所謂外力就是指身體接觸外面，跌倒、被打都有可能。」等語（
      見原審卷二七五至二九六頁）觀之，亦均不排除死者王木宗肺出血係因酗酒或
      跌倒所致。從而，造成肺出血之原因諸多，然被害人生前好飲酒、身體狀況不
      佳，於遭被告毆打後，尚繼續飲酒，復曾跌倒，實難以判斷其肺出血死亡係導
      因於被告之毆打行為，而遽認被告之傷害行為，與被害人之死亡有相當因果關
      係，被告所為，尚自與刑法第二百七十七條第二項之傷害致死罪之構成要件不
      合，公訴人起訴之法條，容有未洽，惟其所犯之基本事實係傷害行為，與起訴
      之基本事實相同，自應變更起訴法條；另本件依證人顏順國法醫師所出具之上
      開驗斷書，雖載明被害人尚受有背部多處挫瘀傷，右臀瘀青之傷害，惟證人何
      勝銘醫師則證稱：「（問：九十二年六月十九日相驗的時候，你有無注意死者
      背部有無傷痕？）我印象中死者背部是有屍斑。」等語（見原審卷二七五至二
      九六頁），衡以證人何勝銘相驗之時間在前，所見應較接近被害人死亡時之狀
      態，及被告乃正面毆打被害人，被害人復曾主訴跌倒等情，則被害人是否受有
      上開傷害，及上開傷害之導因為何，均存有合理之懷疑，是尚難認被告亦有毆
      打被害人臀部、背部之行為，均附此敘明。
（二）爰審酌被告犯後坦承態度良好、與被害人為朋友之關係、被害人受傷之情形，
      暨被告已與被害人家屬達成和解，願賠償被害人家屬新台幣（下同）三十萬元
      ，並於九十四年五月五日已給付六萬元等一切情狀，量處如主文所示之刑，
      並諭知易科罰金之折算標準，以示懲儆。
四、撤銷改判之理由
    原審未及審酌被告已與被害人家屬達成和解，願賠償被害人家屬新台幣（下同）
    三十萬元，並於九十四年五月五日已給付六萬元等情狀，量刑尚有未洽，被告據
    此上訴，認原審量刑過重，為有理由。自應將原判決撤銷改判。
五、適用之法條：
（一）刑事訴訟法第三百六十九條第一項前段、第三百六十四條、第二百九十九條第
      一項前段、第三百條。
（二）刑法第二百七十七條第一項、第四十一條第一項前段。
（三）罰金罰鍰提高標準條例第一條前段、第二條。
本案經檢察官林慧到庭執行職務。
中       華       民      國      九十四      年    六    月    十四    日
                                  審判長法官  吳  鴻  章
                                        法官  林  慶  煙
                                        法官  蔡  勝  雄
右正本證明與原本無異。
本件檢察官得上訴。
                                      書記官  陳  有  信
中       華       民      國      九十四      年    六    月    十四    日
附錄    本判決論罪科刑法條：
中華民國刑法第二百七十七條
(普通傷害罪)
傷害人之身體或健康者，處三年以下有期徒刑、拘役或一千元以下罰金。
犯前項之罪因而致人於死者，處無期徒刑或七年以上有期徒刑；致重傷者
，處三年以上十年以下有期徒刑。
